【裁判字號】    92,台上,601
【裁判日期】    920213
【裁判案由】    貪污
【裁判全文】
最高法院刑事判決                                九十二年度台上字第六○一號
    上  訴  人  甲○○
    選任辯護人  黃呈祿律師
右上訴人因貪污案件，不服台灣高等法院高雄分院中華民國九十一年五月十五日第二
審更審判決（八十九年度上更(二)字第三五九號，起訴案號：台灣高雄地方法院檢察署
八十三年度偵字第五八七八號），提起上訴，本院判決如左：
    主  文
原判決撤銷，發回台灣高等法院高雄分院。
    理  由
本件原判決認定上訴人甲○○於民國七十八年十月十七日起任職高雄縣六龜鄉衛生所
主任兼醫師，係依據法令從事公務之人員，明知該衛生所辦理群體醫療業務，按月就
收入總數扣除成本支出及解繳公庫之規費後之餘額（淨益）作為獎勵金，在新台幣（
下同）十萬元以下者，百分之八十歸醫師所有，餘歸協辦人員分配，在十萬元以上時
，其超出部分，百分之六十歸醫師所有，餘歸協辦人員分配；及高雄縣政府為照顧年
滿六十五歲以上之老人，每年度均辦理一次免費健康檢查，該衛生所檢查後，可向該
府社會科申領補助健檢費，所得由醫師分配百分之五十五，餘由全所員工均分。竟意
圖為自己不法之所有，基於概括之犯意，連續自八十年十月一日（原判決附表二編號
19.）起至八十二年十一月（原判決附表二編號 429）止，於辦理老人健康檢查時，明
知「老人健康檢查項目暨檢查結果明細表」中第十二項（肝臟功能檢查項目）第三小
項「腦磷脂膽醇絮狀試驗」（C.C.F.）、第四小項「鹼性磷脂酸脂」（ALK-P-TASE
）及第十四項（血液、尿一般檢查項目）第三小項「糞常規檢查」等項目未做檢驗，
竟於原判決附表一之一所示八十二年第一期、第二期、第三期之時間，在其負責製作
潘秋香等人之「老人健康檢查項目暨檢查結果明細表」中之上開項目欄上，虛偽登載
不實之檢驗數據（衛生所檢驗之生化、血液項目係由溫文淑以電腦紙列印出數據及檢
驗日期，分別黏貼於藍色生化檢驗單及粉紅色血液檢驗單上，尿液檢驗數據則由溫文
淑手寫於黃色檢驗單上，再抄錄於「老人健康檢查項目暨檢查結果明細表」中），持
以行使，再利用不知情之該所承辦人員，造具印領清冊及收據，用以向高雄縣政府社
會科詐領健檢費（但七十歲以上老人之健檢費由內政部補助）（每年每期詐領之金額
及名單犯罪事實均詳如原判決附表一及一之一括號所示），致高雄縣政府陷於錯誤，
依申請發放補助如原判決附表一之健檢費，計詐得五百九十五元，致生損害於高雄縣
政府及王群英等人。上訴人又基於同一概括之犯意，利用為王天德等慢性病老人其他
門診之機會，實際上未做驗血、驗尿、生化或心電圖檢驗，竟援用同一老人健康檢查
時檢驗員所製之生化、血液、尿液檢驗單（附在病歷表內）及心電圖檢驗，登載不實
檢驗紀錄於病歷上，並在健檢所附之檢驗單上另行蓋用或填寫不實檢驗日期，偽造為
門診檢驗報告檢驗單，持以行使，利用不知情之該所承辦人員，造具勞、農、民保醫
療給付門診診療費用申請書（一），用以向台閩地區勞工保險局（下稱勞保局）詐領
專案檢驗費（犯罪事實詳如原判決附表二），致勞保局陷於錯誤，依申請發放專案檢
驗費，計詐得十九萬七千五百元，致生損害於勞保局及王天德等人。合計詐領十九萬
八千零九十五元（詳如原判決附表三）。因將第一審關於上訴人部分之科刑判決撤銷
，改判仍依牽連犯關係從一重論處上訴人連續依據法令從事公務之人員，利用職務上
之機會，詐取財物罪刑。固非無見。
惟查：（一）、證物應示被告，令其辨認，如係文書而被告不解其意義者，應告以要
旨，卷宗內之筆錄及其他文書可為證據者，亦應向被告宣讀或告以要旨，為刑事訴訟
法第一百六十四條、第一百六十五條第一項所明定。此項調查程序為審判期日所應踐
行者，亦為第二審審判程序所準用，若未踐行上開程序，即屬依法應於審判期日調查
之證據未予調查，倘逕行採為判決之基礎，其判決當然為違背法令。原判決認定上訴
人利用為慢性病老人其他門診之機會，實際上未做驗血、驗尿、生化或心電圖檢驗，
竟援用同一老人健康檢查時檢驗員所製之生化、血液、尿液檢驗單及心電圖檢驗，登
載於門診病歷上，並在健康檢查所附之檢驗單上另行蓋用或填寫不實檢驗日期，偽造
為門診檢驗報告檢驗單，向勞保局詐取十九萬七千五百元專案檢驗費等情。則該偽造
之門診病歷等即係原審採為判決基礎之證據。然原審於九十一年五月一日公開審判時
，僅提示高雄縣六龜鄉衛生所之支出傳票、憑證、月報表、申請書及高雄縣政府、勞
保局、稅捐單位新興分處等函文予上訴人辨認並告以要旨，未就外放之各病歷表等證
據逐一踐行前述之調查程序，顯出於審判庭予上訴人得為適當辯解之機會，有該審判
筆錄所載可稽。原審遽於判決理由欄引為認定上訴人犯罪所憑重要證據之一（原判決
第七頁），自屬違法。（二）、貪污治罪條例第十條第一項、第二項（八十五年十月
二十三日修正前之貪污治罪條例第九條第一項、第二項）固規定所得財物，應予追繳
，並依其情節分別沒收或發還被害人，全部或一部無法追繳時，應追徵其價額，或以
其財產抵償之。此所謂「所得財物」，自指行為人已有所得者為限，非其所得者，即
無從為追繳而分別為沒收或發還之諭知。原判決於事實欄記載上訴人明知該六龜鄉衛
生所辦理群體醫療業務，按月就收入總數扣除成本支出及解繳公庫之規費後，其餘額
淨益作為該衛生所之獎勵金，在十萬元以下者，百分之八十歸上訴人所有，其餘歸協
辦人員分配，超出十萬元部分，百分之六十歸上訴人所有，其餘歸協辦人員分配，對
年滿六十五歲以上老人辦理之免費健康檢查，向高雄縣政府社會科申請之補助健檢費
，由上訴人得百分之五十五，其餘由該所員工均分；原判決附表三亦記載詐取金額為
五百九十五元及十九萬七千五百元，上訴人實際所得金額為三百二十七元（五百九十
五元乘以百分之五十五）及十五萬八千元（十九萬七千五百元乘以百分之八十），並
於該附表說明：「一、原應區分十萬元以下、超出十萬部分而採用累進計算方式，惟
一九七五○○係詐取總額，事實上已無法按月區分十萬元以下、超出十萬部分而採用
累進計算，統一以百分之八十為計算基準。二、本再應扣除成本支出部分，因其申請
詐領勞保專案檢驗費，係援用老人健檢所作之生化、血液、尿液、心電圖檢驗或之前
門診所作檢驗，實際上並未再檢驗，且固定人事費用亦未列於醫療業務月報表之支出
部分，故未再扣除成本支出」，亦即認明並非全部歸上訴人所得。關於其他員工分得
部分，原判決既未認定獲配之其他員工為共犯，既非屬上訴人犯貪污罪所得者，原判
決竟仍以全部金額悉為上訴人之所得，而均諭知追繳及發還，其主文、事實與理由各
不相適合，有判決理由矛盾之違法。本院前次發回意旨業已指明，原審更審猶未注意
及此，致原有違法瑕疵仍然存在。（三）、原判決事實記載上訴人在其製作之「老人
健康檢查項目暨檢查結果明細表」中之第十二項第三小項「腦磷脂膽醇絮狀試驗」（
C.C.F.）、第四小項「鹼性磷脂酸脂」（ALK-P-TASE）及第十四項第三小項「糞常
規檢查」未做檢驗，竟於原判決附表一之一所示八十二年之上開項目欄上，虛偽登載
不實之檢驗數據等，持向高雄縣政府社會科詐領健檢費，每年每期詐領之金額及名單
犯罪事實均詳如原判決附表一及一之一括號所示名單等情。然原判決附表一及一之一
括號所示者，僅未做第四小項之「鹼性磷脂酸脂」（ALK-P-TASE）而虛偽登載已做
檢驗而已，未及於虛偽登載第十二項第三小項「腦磷脂膽醇絮狀試驗」（C.C.F.）及
第十四項第三小項「糞常規檢查」，二者不相一致，亦有未合。上訴意旨指摘原判決
違背法令，非無理由，應認原判決仍有發回更審之原因。原判決不另諭知無罪部分，
基於審判不可分之原則，應併予發回。
據上論結，應依刑事訴訟法第三百九十七條、第四百零一條，判決如主文。
中      華      民      國    九十二    年      二      月     十三     日
                              最高法院刑事第十二庭
                                  審判長法官  張  淳  淙
                                        法官  謝  俊  雄
                                        法官  蘇  振  堂
                                        法官  張  春  福
                                        法官  呂  丹  玉
      右正本證明與原本無異
                                              書  記  官
中      華      民      國    九十二    年      二      月    二十一    日


司法院資訊處製作；財團法人民間司法改革基金會備份。
